臺灣桃園地方法院民事判決　　　　　　　 94年度訴字第218號
原　　　告　中國農民銀行股份有限公司
法定代理人　戊○○
訴訟代理人　乙○○
被　　　告　財政部台灣省北區國稅局桃園分局
法定代理人　己○○
訴訟代理人　丙○○
被　　　告　桃園縣政府稅捐稽徵處
法定代理人　庚○○
訴訟代理人　丁○○
　　　　　　甲○○
上列當事人間請求分配表異議之訴事件，於民國94年6 月6 日辯
論終結，本院判決如下：
    主    文
原告之訴駁回。
訴訟費用由原告負擔。
    事    實
甲、原告方面：
壹、聲明：
    本院92年度執宇字第8670號強制執行事件，對被告財政部台
    灣省北區國稅局桃園縣分局（下稱國稅局桃園縣分局）及桃
    園縣政府稅捐稽徵處（下稱桃園稅捐處）所分配金額分別為
    新台幣（下同）310,684 元、233,922 元之債權額，應先分
    配予原告，後有餘額再分配予被告。
貳、陳述：
一、原告對訴外人明遠製革加工廠股份有限公司（下稱明遠公司
    ）所有坐落桃園縣大園鄉○○○段特工區小段23地號土地（
    下稱23地號土地）及同小段224 、238 、489 建號建物（下
    稱224 、238 、489 建號建物）有第1 順位抵押權20,000,0
    00元及第3 順位抵押權10,000,000元，前經原告聲請本院以
    89年度執字第17372 號強制執行事件實施強制執行，於民國
    91 年8月15日以24,512,000元拍定，原告受償19,606,572元
    ，尚有抵押債權10,393,4 28 元未受償。又前開土地及建物
    於點交時，明遠公司指稱23地號土地上尚有未保存登記之同
    小段540 建號建物（下稱系爭建物）未一併查封拍賣，原告
    遂另聲請本院以92年度執字第8670號強制執行事件查封拍賣
    系爭建物，嗣於92年9 月4 日以557,000 元拍定，經原告主
    張優先承買權而於93年2 月26日取得系爭建物之權利移轉證
    書。又被告國稅局桃園縣分局分別於93年7 月15日、9 月7
    日聲明參與分配，被告桃園稅捐處分別於同年7 月15日、8
    月30日聲明參與分配，顯逾強制執行法第32條應於拍賣終結
    之日1 日前之規定，則被告僅得就原告受償餘額而受清償。
    惟本院92年度執宇字第8670號強制執行事件所作之分配表（
    下稱系爭分配表）誤將被告桃園稅捐處之稅款233, 922元以
    次優債權列入第2 順位分配全額，並將被告國稅局桃園縣分
    局之稅款564,772 元以次優債權列入第3 順位受分配310,68
    4 元，自應予以更正，為此原告爰依強制執行法第32條規定
    提起本件訴訟。
二、對於被告抗辯之陳述：本院89年度執字第17372 號強制執行
    事件拍賣之標的經拍定且分配案款後，其執行程序即已終結
    ，原告於92年3 月31日另對系爭建物聲請強制執行，二者為
    不同之執行程序。又系爭建物未為保存登記係為附屬建物，
    應為原告抵押權效所及。
參、證據：提出系爭分配表、強制執行聲請狀、土地登記謄本、
    本院93年6 月7 日桃院興執89年執宇字第17372 號、93年2
    月26日桃院興執92年執宇字第8670號通知、92年7 月25日桃
    院祺民執宇字第8670號公告、國稅局桃園縣分局93年7 月13
    日北區國稅桃縣4 字第0931020675號函、93年8 月31日北區
    國稅桃縣四字第0931025323號函、桃園稅捐處93年7 月14日
    桃稅法字第0930095417號函、93年8 月27日桃稅法字第0930
    105157號函各1 件、建物登記謄本3 件為證。
乙、被告方面：
Ａ、被告國稅局桃園縣分局部分：
壹、聲明：如主文所示。
貳、陳述：
    本院89年度執字第17372 號與92年度執字第8670號強制執行
    事件均是宇股承辦，2 件是併案執行，被告於本院89年度執
    字第17372 號強制執行事件即已聲明參與分配。
參、證據：提出影本國稅局桃園縣分局91年8 月27日北區國稅桃
    縣徵字第0911036508號函、91年9 月11日北區國稅桃縣徵字
    第0910007257號函各1 件為證。
Ｂ、被告桃園稅捐處部分：
壹、聲明：如主文所示。
貳、陳述：除與被告國稅局桃園縣分局陳述相同，予以引用外，
    另補稱：
一、依桃園縣蘆竹地政事務所（下稱蘆竹地政事務所）92年3 月
    3 日蘆地登申字第09200355 20 號函所載，本院91年11月26
    日桃院祺民執宇字第17372 號囑託查封登記函所查封之標的
    物即為本院92年度執字第8670號強制執行事件拍定之系爭建
    物，且被告桃園稅捐處已於92年3 月12日聲明參與分配221,
    587 元，被告桃園稅捐處依本院執行處93年7 月2 日之通知
    ，復於同年7 月4 日陳報債權共計233,922 元，乃因加計滯
    納金之結果，本稅金額並無變動。
二、未辦理保存登記之建物通常是在查封後才有地政機關設定新
    建號，原告之抵押權效力應不及於系爭建物。
參、證據：提出建物登記謄本、蘆竹地政事務所92年3 月3 日蘆
    地登申字第0920035520號函、桃園稅捐處92年3 月12日桃稅
    法字第0920058612號函、93年7 月14日桃稅法字第09300954
    17號函各1 件為證。
丙、本院依職權調閱本院89年度執字第17372 號、92年度執字第
    8670號強制執行事件卷宗。
    理    由
壹、按對於分配表之異議未終結者，為異議之債權人或債務人，
    得向執行法院對為反對陳述之債權人或債務人提起分配表異
    議之訴。強制執行法第41條第1 項定有明文。是債權人或債
    務人如就分配表所載各債權人之債權或分配金額表示不同意
    而聲明異議，倘分配程序尚未終結，執行法院復未依其異議
    而更正分配表重行分配時，為異議之債權人或債務人即得對
    為反對陳述之債權人或債務人提起分配表異議之訴。經查本
    院92年度執字第8670號強制執行事件，經拍定系爭建物，而
    於93年10月27日作成系爭分配表，並定於同年12月16日實行
    分配，原告乃於分配期日前之同年12月9 日對於系爭分配之
    分配順序聲明異議，嗣原告隨即提起本件分配表異議之訴，
    並向執行法院陳報起訴之證明等情，業經本院依職權調閱本
    院92年度執字第8670號強制執行卷宗查對屬實，復為被告所
    不爭執，又被告對於原告主張系爭分配表應分配之順序亦於
    本件訴訟中表示不同意，則原告自得提起本件分配表異議之
    訴，先予說明。
貳、本件原告主張其對明遠公司所有23地號土地及224 、238 、
    489 建號建物有第1 順位抵押權20,000,000元及第3 順位抵
    押權10,000,000元，前經本院89年度執字第17372 號強制執
    行事件獲償19,606,572元，尚有抵押債權10,393,428元未受
    償。嗣原告另聲請本院以92年度執字第8670號強制執行事件
    查封拍賣系爭建物，而於92年9 月4 日以557,000 元拍定，
    經原告於93年2 月26日取得權利移轉證書。又被告國稅局桃
    園縣分局分別於同年7 月15日、9 月7 日聲明參與分配，被
    告桃園稅捐處分別於同年7 月15日、8 月30日聲明參與分配
    ，顯逾強制執行法第32條應於拍賣終結之日1 日前之規定，
    自僅得就原告受償餘額受清償。惟系爭分配表誤將被告桃園
    稅捐處之稅款233, 922元以次優債權列入第2 順位分配全額
    ，並將被告國稅局桃園縣分局之稅款564,772 元以次優債權
    列入第3 順位受分配310,684 元，為此原告依強制執行法第
    32條規定提起本件訴訟等語。
參、被告則均以系爭2 件強制執行事件乃併案執行，被告於本院
    89 年 度執字第17372 號強制執行事件均已聲明參與分配等
    語資為抗辯；被告桃園稅捐處另辯稱本院91年11月26日桃院
    祺民執宇字第17372 號囑託查封登記函所查封之不動產即為
    系爭建物，且伊已於92年3 月12日聲明參與分配221, 587元
    ，伊再於93年7 月4 日陳報債權共233,922 元，乃因加計滯
    納金之結果。另原告抵押權之效力不及於系爭建物等語。
肆、兩造不爭執之事實：
    系爭建物經本院以92年度執字第8670號強制執行事件拍賣，
    於92年9 月4 日以557,000 元拍定，經原告於93年2 月26日
    取得權利移轉證書，嗣系爭分配表將被告桃園稅捐處之稅款
    233, 922元以次優債權列入第2 順位分配全額，並將被告國
    稅局桃園縣分局之稅款564,772 元以次優債權，列入第3 順
    位受分配310,684 元，原告對明遠公司則有66,501,679元之
    普通債權全未受償。
伍、原告主張本院89年度執字第17372 號與92年度執字第8670號
    強制執行事件乃不同之執行程序，系爭建物於92年9 月4 日
    拍定後，被告國稅局桃園縣分局於93年7 月15日、9 月7 日
    聲明參與分配，被告桃園稅捐處則於同年7 月15日、8 月30
    日聲明參與分配，違反強制執行法第32條規定，均應劣後於
    原告受系爭建物拍賣價金之分配云云，則均為被告所否認，
    抗辯：系爭2 件強制執行事件乃併案執行，被告於本院89年
    度執字第17372 號強制執行事件即已聲明參與分配等語。按
    對金錢債權終局之強制執行，於執行程序進行至執行名義所
    載之全部，因對於執行標的物之強制執行達其目的時，即為
    終結。故執行法院拍賣債務人所有不動產所得之價金，經扣
    繳土地增值稅，並按各債權之優先次序實施分配後，其債權
    之全部或一部未能受償，經債權人就其債權之全部或一部聲
    請發給債權憑證，或為全部或一部之撤回者，該強制執行事
    件之程序，始告終結。是債權人如本於同一執行名義，先後
    聲請對債務人不同之財產為強制執行，雖經執行法院分別就
    各該執行標的物分案處理，仍屬對於同一債務人之同一強制
    執行程序，此時執行法院之再行分案處理行為及該新案號，
    要僅屬法院內部行政程序，不得因此視為不同之強制執行程
    序。經查明遠公司所有23地號土地及224 、238 、489 建號
    建物經本院89年度執字第17372 號強制執行事件拍定後，原
    告會同本院執行處於91年11月23日至現場點交時，始發現系
    爭建物未一併查封拍賣，經原告聲請，本院執行處乃於同年
    月26日以本院89年度執字第17372 號強制執行案發函通知蘆
    竹地政事務所辦理系爭建物之查封登記，嗣原告基於本院89
    年度執字第17372 號強制執行事件同一執行名義（即本院87
    年度執字第4371號債權憑證），於92年3 月31日具狀聲請本
    院執行處另行分案強制執行系爭建物，本院執行處乃分92年
    度執字第8670號強制執行事件實施拍賣系爭建物，惟被告桃
    園稅捐處早於90年12月7 日發函向本院執行處聲明對明遠公
    司之土地、房屋拍賣價金參與分配，經本院民事執行處於同
    年月10日收受通知，嗣被告桃園稅捐處更於92年3 月12日發
    函向本院執行處聲明對系爭建物之拍賣價金參與分配；而被
    告國稅局桃園縣分局則先後於91年8 月27日、同年9 月11日
    發函向本院執行處聲明以對明遠公司之稅款債權參與分配，
    經本院執行處於同年月30日受理等情，業據原告提出強制執
    行聲請狀1 件、被告國稅局桃園縣分局提出該局91年8 月27
    日北區國稅桃縣徵字第0911036508號函、91年9 月11日北區
    國稅桃縣徵字第0910007257號函各1 件；與被告桃園稅捐處
    提出建物登記謄本、桃園縣蘆竹地政事務所92年3 月3 日蘆
    地登申字第0920 035520 號函、桃園縣政府稅捐稽徵處92年
    3 月12日桃稅法字第0920058612號函各1 件為證，且經本院
    依職權調閱本院89年度執字第17372 號、92年度執字第8670
    號強制執行事件卷查對無誤，並均為原告所不爭執，可知本
    院實施查封系爭建物之強制執行程序，早於本院89年度執字
    第17372 號強制執行事件即已開始，且本院92年度執字第86
    70號強制執行事件，乃對原告原有執行名義（即本院89年度
    執字第17372 號強制執行事件之執行名義即本院87年度執字
    第7371號債權憑證）尚未獲得全部滿足前對債務人明遠公司
    財產之繼續強制執行程序，則本院依原告聲請，將系爭建物
    另行分案拍賣之行為，要屬行政上之分案行為，並不得因此
    視為另一強制執行程序，故被告上開分別於91年8 月27日、
    90年12月7 日及92年3 月12日，未指明其欲參與分配之財產
    範圍，而向本院民事執行處聲明對明遠公司財產實施強制執
    行之結果參與分配之效力，自及於嗣後本院另行分案拍賣系
    爭建物即本院92年度執字第8760號強制執行事件之強制執行
    程序。是於本院92年度執字第8760號強制執行事件拍定後，
    被告國稅局桃園縣分局嗣後再分別於93年7 月15日、9 月7
    日聲明參與分配，被告桃園稅捐處再分別於同年7 月15日、
    8 月30日聲明參與分配，要屬更正其之前已聲明參與分配之
    債權金額，尚不得視為係對另一強制執行程序或事件之聲明
    參與分配，則被告上開聲明參與分配之行為，自均在系爭建
    物拍定之前，即未逾強制執行法第32條規定拍賣終結之日1
    日前之期限。從而本院於系爭分配表，將被告桃園稅捐處之
    稅款233, 922元以次優債權列入第2 順位分配全額，並將被
    告國稅局桃園縣分局之稅款564,772 元以次優債權，列入第
    3 順位受分配310,684 元，自均無違誤，原告此部分之主張
    要屬無稽，並不可採。
陸、原告再主張系爭建物為未辦保存登記之附屬建物，應為原告
    之抵押權效力所及，原告亦有優先受償權云云，亦為被告桃
    園稅捐處所否認。按「某甲以其所有建地及地上平房與某乙
    設定抵押權，嗣某乙聲請裁定准予拍賣抵押物，執行法院將
    某甲於設定抵押權後，增建未登記之2 樓房屋及附屬平房2
    間，併予查封拍賣，由某丙承買拍定，某甲以其增建部分之
    房屋不在抵押權範圍，訴請確認增建部分之拍定關係不存在
    ，上述情形，增建部分，不在抵押範圍內，但有民法第877
    條之情形時，依該條之規定辦理。」，有最高法院53年8 月
    18日53年度第4 次民、刑庭總會會議決議可參。又台灣高等
    法院92年度法律座談會法律問題編號第11號研討結果亦認為
    ：「因事實上當事人設定抵押權時，係以抵押物當時之標準
    估定抵押物之價額。」、「依民法第872 條規定，抵押物之
    價值因可歸責抵押人之事由而減少時，抵押人負有補足之義
    務，則為持平之計，由於抵押人另增之價值，自不能充作擔
    保，否則將害及其他債權人之利益。」、「抵押權之設定，
    非經登記不生效力，民法第758 條定有明文。抵押權設定時
    不存在之（從）物，無從於設定書或登記簿載明，自非抵押
    權效力所及。」、「就抵押權設定後始增建之附屬物，認為
    非抵押權效力所及，但得併付拍賣。」等語，再依據司法院
    發布「辦理強制執行事件應行注意事項」第42點（三）：「
    土地或建築物設定抵押權後，抵押人於土地上營造建築物或
    於原建築物再行擴建或增建者，除應認為係抵押物之從物，
    或因添附而成為抵押物之一部者外，執行法院於必要時得就
    原設定抵押權部分及其營造、擴建或增建部分分別估定價格
    ，並核定其拍賣最低價額後一併拍賣之。但抵押權人就營造
    、擴建或增建部分，無優先受償之權。」等語，可知增建部
    分縱使為抵押建物之附屬建物或從物，抵押權人就該增建部
    分賣得之價金仍無優先受償之權。故系爭建物縱使為明遠公
    司提供予原告之抵押物之附屬建物，亦非原告之系爭抵押權
    效力所及，原告就系爭建物賣得之價金仍無優先受償之權利
    。是原告主張其對系爭建物賣得價金有優先受償權，應優先
    於被告受分配云云，亦屬無據。
柒、綜上所述，原告主張被告聲明參與分配之效力違反強制執行
    法第32條規定，應僅就原告受償餘額而受分配，且系爭建物
    賣得價金亦為原告之系爭抵押權效力所及，原告應先於被告
    而受系爭建物賣得價金之分配云云，均屬無據。從而原告請
    求將系爭分配表，對被告國稅局桃園縣分局所分配金額310,
    684 元，及被告桃園稅捐處所分配金額233,922 元，均應更
    正為先分配予原告優先受償後，如有餘額再分配予被告，均
    無理由，不應准許。
捌、本件事證已臻明確，兩造其餘攻擊防禦方法及舉證，或非兩
    造協議之爭點，或核與判決結果不生影響，爰不一一論述，
    附此說明。
據上論結，本件原告之訴為無理由，依民事訴訟法第78條，判決
如主文。
中　　華　　民　　國　　94　　年　　6 　　月　　20　　日
                  民事第三庭    法　官　林雯娟
以上正本係照原本作成
如對本判決上訴，須於判決送達後20日內向本院提出上訴狀
中　　華　　民　　國　　94　　年　　6 　　月　　20　　日
                                書記官　簡維萍
